【裁判字號】    96,簡上,39
【裁判日期】    970305
【裁判案由】    所有權移轉登記等
【裁判全文】
臺灣嘉義地方法院民事判決  96年度簡上字第39號
上  訴  人  乙○○
訴訟代理人  何永福律師
複代理人    黃文力律師
被上訴人    甲○○
訴訟代理人  唐淑民律師
            李國禎律師
            徐慧齡律師
上列當事人間所有權移轉登記等事件，上訴人對於中華民國96年
2月26日本院嘉義簡易庭95年度嘉簡字第456號第一審判決提起上
訴，於中華民國97年2月20日言詞辯論終結，本院判決如下：
    主      文
上訴駁回。
第二審訴訟費用由上訴人負擔。
    事實及理由
壹、上訴人主張：
一、坐落嘉義市○○段90地號土地（地目田、面積63點21平方公
    尺，下稱系爭土地）重測前為嘉義市○○○段66之7地號土
    地，系爭土地原為訴外人蕭宗良與被上訴人甲○○所共有，
    蕭宗良之應有部分為三分之一，被上訴人之應有部分則為三
    分之二，後上訴人於民國81年2月間，向蕭宗良買受系爭土
    地應有部分三分之一之所有權，因當時農地尚不得分割，故
    上訴人與被上訴人於同年3月11日簽訂備忘錄，約定日後農
    地得分割時，被上訴人即應將系爭土地應有部分三分之一之
    所有權移轉登記至上訴人名下，查系爭土地依現行法規已無
    分割之限制，爰依兩造分割協議契約之法律關係提起本訴，
    請求被上訴人應將如附圖一（96年10月12日嘉義市地政事務
    所複丈成果圖）所示甲部分土地（面積14點4平方公尺）之
    所有權移轉登記予上訴人。
二、依証人蕭宗良在原審96年2月7日之證詞：當時我是買受整塊
    土地（即大溪厝段67之10地號及同段66之7地號土地）的三
    分之一，、、、後來我又將那三分之一的土地賣給上訴人等
    語。足見就大溪厝段67之10地號及同段66之7地號土地，上
    訴人所應受分配之面積，兩筆土地面積合計有三分之一，被
    上訴人在原審亦自承上訴人要取得三分之一。被上訴人主張
    應依土地之價值作分配準據，顯不可採，蓋若是應依土地價
    值作分配準據，則如何說明此兩筆土地之價值有多少？其差
    價又有多少？又如另依被上訴人所主張，應依備忘錄之附圖
    作分割依據，亦不可採，蓋其忽略証人蕭宗良所言，上訴人
    就兩筆土地面積合計應得三分之一，且備忘錄附圖，並非嘉
    義市地政事務所製作之複丈成果圖，備忘錄附圖之分割線應
    在實際土地上之何處，亦不明確。
三、原審判決所認定之重測前未分割之大溪厝段67之10地號與本
    件系爭土地面積總和為「290平方公尺」，此項見解顯然有
    誤，因為系爭土地重測前為大溪厝段66之7地號，面積為72
    平方公尺，而重測前另筆未分割之67之10地號土地，其面積
    為226平方公尺，故兩筆土地合計面積為298平方公尺，並非
    原審所認定之290平方公尺。依上述重測前兩筆土地之總面
    積為298平方公尺計算，則上訴人應分得三分之一面積，應
    為99點3平方公尺，被上訴人應分得198點7平方公尺，就重
    測前67之10地號土地，扣除上訴人已分得82平方公尺後，則
    上訴人應可再分配約17點3平方公尺，故本件上訴人應可再
    分得17點3平方公尺，並非原審所認定僅約可分得「14平方
    公尺」。
四、本件系爭土地在重測前面積為72平方公尺，重測後成為溪東
    段90地號土地，面積減縮成63點21平方公尺，較重測前減少
    8點79平方公尺，而67之10地號土地，重測前面積為226平方
    公尺，83年11月24日分割給上訴人82平方公尺（成為67之22
    地號土地），被上訴人配偶陳林純取得144平方公尺（仍為
    67之10地號土地），嗣後重測，上訴人所取得之土地，改為
    溪東段92地號，面積擴增為86點12平方公尺（增加4點12平
    方公尺），被上訴人配偶陳林純所取得之土地，改為溪東段
    91 地號，面積擴增為156點54平方公尺（增加12點54平方公
    尺），是以，依被上訴人配偶陳林純所取得溪東段91地號土
    地面積156點54平方公尺，若依原審判決所認定之方案，被
    上訴人又分得50點86平方公尺，兩者面積加起來，合計有20
    7點4平方公尺，而上訴人先前所取之溪東段92地號土地面積
    為86點12平方公尺，若依原審判決所認定方案，上訴人僅分
    得12點35平方公尺，兩者加起來，合計為98點47平方公尺，
    依據系爭協議，上訴人應分得三分之一，被上訴人分得三分
    之二，兩造分配比例為二比一，然依被上訴人及其配偶合計
    所取得之面積207點4平方公尺，及上訴人合計所取得98點47
    平方公尺計算，並非二比一，而是二點一比一，足見原審判
    決所採方案有誤。
五、系爭協議書，其訂約真意係指系爭土地可分割移轉時，被上
    訴人應先分割出上訴人應分得之位置及面積，並同時將所有
    權移轉登記給上訴人。上訴人所提出如附圖二所示之方案係
    依原審判決所認定，另筆重測前未分割之67之10地號面積為
    226平方公尺，加上本件系爭土地目前面積63點21平方公尺
    兩筆合計為289點21平方公尺，依上訴人應分得之三分之一
    土地面積計算，上訴人可分配96點4平方公尺，扣除另筆已
    受分配之土地面積82平方公尺，就系爭土地上訴人應可受分
    配之面積為14點4平方公尺，被上訴人應可分配到48點81平
    方公尺。並聲明：（一）原審判決廢棄；（二）被上訴人應
    將坐落於嘉義市○○段90地號土地，如附圖一所示甲部分面
    積14點4平方公尺之所有權移轉登記予上訴人；（三）第一
    、二審訴訟費用，由被上訴人負擔。
貳、被上訴人則抗辯：
一、查坐落嘉義市○○段90、91、92地號土地（重測前地號分別
    為嘉義市○○○段66之7、67之10地號）之權利變動情形，
    係被上訴人甲○○與訴外人蕭宗良於75年間分別以出資額三
    之二及三分之一之方式，向陳蔡彩雲購入上開土地，且約定
    將來分割時不管建地或農地，均以北港路面寬度按三等分分
    割，並由上訴人乙○○簽名為證。嗣後，蕭宗良將其應有部
    分三分之一讓售予上訴人乙○○，三人並書立備忘錄，繪有
    附圖三之使用位置圖及約定將來分割時依各人使用位置辦理
    土地分割。又兩造於83年間協議依照前述使用位置圖就大溪
    厝段67之10地號土地為分割，由被上訴人分得144平方公尺
    、上訴人分得82平方公尺，並完成登記在案。由此面積可知
    ，上訴人所分得面積比例為90：247，已超出三分之一之權
    利範圍（三分之一約為82.3：247）甚多。
二、又訴外人蕭宗良於原審時證稱：當時我是買受整塊土地（即
    大溪厝段67之10、66之7地號土地）的三分之一，我不知道
    那塊土地有2個地號，當初並未約定三分之一之面積是多少
    ，只是約定按照備忘錄之附圖下去劃分，後來我又將那三分
    之一之土地賣給上訴人等語。是以蕭宗良僅係將其對於土地
    之權利讓售予上訴人乙○○，而未曾言及具體之面積。
三、由上開土地之買賣過程可知，三人書寫備忘錄之真意乃將大
    溪厝段67之10、66之7地號土地當作一體，而統一約定其使
    用與分割方式，並未區分建地或農地而做不同處理，此乃兩
    造於分割大溪厝段67之10地號此較高價值土地時（因其為建
    地），上訴人可分得超出其應有部分三分之一之土地之道理
    所在；況依備忘錄所示，上訴人乙○○係概括承受蕭宗良對
    於被上訴人甲○○之契約上一切權利義務，而上訴人乙○○
    對於前手蕭宗良與被上蘇人甲○○間就上開土地定有分割之
    協議亦知之甚詳，並據以約定上開土地之使用位置與分割方
    式，是以上訴人乙○○自當受其拘束，不應無視於其已分得
    超出權利範圍之較高價值建地，而另就農地部份主張以三分
    之一比例受分配。
四、查兩造於83年間分割大溪厝段67之10地號土地時，被上訴人
    甲○○與上訴人乙○○分別分得144平方公尺、82平方公尺
    之土地。嗣後重測時，雙方土地面積雖分別增加了12點54平
    方公尺、4點12平方公尺，但此乃兩造將上開土地分割及重
    測後所發生之情事，而土地自分割為單獨所有後，其危險與
    利益、不利益均應由其所有權人獨立享有、負擔，而與前共
    有人無關。是以上訴人主張將分割後之土地面積變更併入系
    爭土地分割時之考量，似有不宜。再者，兩造分割所得之土
    地（即原大溪厝段67之10地號土地）於重測後共計增加16點
    66 平方公尺，而系爭土地於重測後僅減少8點79平方公尺，
    是以大溪厝段67之10地號土地面積之增加與大溪厝段66之7
    地號土地面積之減少，兩者間並無關聯性。上訴人卻據此土
    地面積之增減加以計算就系爭土地之應受分配面積，容有未
    洽。
五、另大溪厝段67之10地號土地於分割時之面積為226平方公尺
    ，若確實依照應有部份比例分配，上訴人乙○○僅應分得75
    點33平方公尺，然實際上卻分得82平方公尺，是上訴人乙○
    ○已多分得近7平方公尺之土地。另從土地價值觀之，大溪
    厝段67之10地號土地分割時之公告現值為3,322,200元，若
    依照應有部份比例分配，乙○○僅能分得1,107,400元，然
    實際上卻分得1,205,400元，是上訴人乙○○已多得98,000
    元之土地；況且土地公告現值與現實市價未必相符，現實市
    價通常高於公告現值甚多，是以政府徵收土地時，均以公告
    現值加四成計算，且歷經十數年之物價變動後，當初（83年
    ）之98,000元如由現時觀之，其價值恐已呈倍數成長。是以
    當初兩造依備忘錄附圖就大溪厝段67之10地號土地為分割時
    ，上訴人乙○○既已分得大於其權利範圍與價值之土地，如
    今卻否認備忘錄內容與附圖之記載，主張系爭土地應依1：2
    之比例為分割，蓄意遺忘之前已多分取之利益，實令人難以
    苟同。
六、末查，依上訴人之方式計算兩造就系爭土地可分得之面積，
    係不顧兩造與訴外人蕭宗良簽訂備忘錄之真意，而僅就土地
    面積計算之情形下，嘉義市○○○段67之10、66之7地號土
    地之總面積為298平方公尺，兩造各可分得99點3平方公尺、
    198點7平方公尺，扣除分割時已分得之土地外，上訴人應可
    再分得17點3平方公尺（99.3－82＝17.3），被上訴人則可
    再分得54點7平方公尺（198.7－144＝54.7），2人合計為72
    平方公尺，然系爭土地現實面積卻僅有63點21平方公尺，則
    其間差額約9平方公尺之土地實際上並不存在，兩造如何能
    予以分割？上訴人何以能執此方案請求鈞院為裁判分割？原
    審判決雖記載上開2筆土地之面積為290平方公尺，但此數字
    乃原大溪厝段67之10地號土地分割前面積加上系爭土地現實
    面積（226＋63.21＝289.21）而得，非對於土地面積有所誤
    認，是以上訴人據此指摘原判決不當，並無理由。另被上訴
    人甲○○與訴外人蕭宗良當初既約定將來分割時不管建地或
    農地，均以北港路面寬度按3等分分割，上訴人乙○○亦知
    悉上情，嗣後再以買賣方式承受蕭宗良相關之一切權利義務
    並書立備忘錄，繪有土地使用位置圖及約定將來分割時依各
    人使用位置辦理土地分割，上訴人乙○○自應受上開分管與
    分割協議之拘束。
七、綜上所述，原審採認如附圖方案二所示之分割方案對兩造均
    屬公平，且符合兩造及訴外人蕭宗良簽訂備忘錄之真意，是
    以上訴人執前開事由請求廢棄原判決，自屬無理由，應駁回
    其上訴。並聲明：（一）上訴駁回；（二）第二審訴訟費用
    由上訴人負擔。
參、法院之判斷：
一、兩造不爭執之事項：
（一）坐落嘉義市○○段91、92號土地及系爭土地，在土地重測
      及分割前地號分別為嘉義市○○○段66之7及67之10號土
      地，而被上訴人與訴外人蕭宗良於75年間分別以出資額三
      分之二及三分之一方式，向陳蔡彩雲購入嘉義市○○○段
      66之7、67之10地號二筆土地，其中嘉義市○○○段66之7
      號土地以被上訴人之配偶陳林純一人之名義登記，另67之
      10 地號土地則登記為陳林純與蕭宗良共有，應有部分分
      別為二四七分之一五七及二四七分之九十，被上訴人並以
      其配偶陳林純之名義與訴外人蕭宗良於75年5月13日簽立
      合約書，約定將來分割時不管建地或農地，均以北港路面
      寬度按三等分分割，並由上訴人簽名為證。
（二）於81年2月間訴外人蕭宗良將其「持分額權利」讓售予上
      訴人，並於81年3月11日與被上訴人書立備忘錄，約定倘
      日後能辦理分割，被上訴人即應按個人承購比率（依個人
      原使用位置）辦理土地分割後，將上訴人之部分，移轉登
      記予上訴人，並繪有附圖三之使用位置圖。
（三）兩造於83年間協議將嘉義市○○○段67之10號土地為分割
      ，由被上訴人分得嘉義市○○○段67之10號土地（登記為
      其配偶陳林純所有）面積144平方公尺、上訴人分得嘉義
      市○○○段67之22號土地面積82平方公尺，並完成登記在
      案。嗣後土地重測，上訴人所取得之嘉義市○○段67之22
      號土地，改為嘉義市○○段92號，面積擴增為86點12平方
      公尺（增加4點12平方公尺），被上訴人之配偶陳林純所
      取得之嘉義市○○段67之10號土地，改為嘉義市○○段91
      號，面積擴增為156點54平方公尺（增加12點54平方公尺
      ），而嘉義市○○段66之7土地改為嘉義市○○段90號土
      地，面積則減少為63點21平方公尺（減少8點79平方公尺
      ）。
二、兩造有爭執者在於：兩造與訴外人蕭宗良於81年3月11日所
    成立之備忘錄，其約定真意究係被上訴人應按土地實際面積
    依應有部分2：1之比例合併分割嘉義市○○○段66之7、67
    之10地號兩塊土地予上訴人，還是應按原使用位置圖依臨北
    港路之面寬度按2：1之寬度合併直線分予上訴人？
三、經查，上訴人雖主張：兩造上開備忘錄真意，係按土地實際
    面積應有部分2：1之比例合併分割嘉義市○○段66之7、67
    之10地號兩塊土地，故主張如附圖一所示之分割移轉方案分
    割系爭土地等語，然為被上訴人所否認，並抗辯：備忘錄之
    真意係依臨北港路之面寬度按2：1之寬度合併直線分割嘉義
    市○○段66之7、67之10地號兩塊土地，故主張如附圖二所
    示之分割移轉方案分割系爭土地等語，經查：
（一）按解釋意思表示，應探求當事人之真意，不得拘泥於所用
      之辭句，民法第98條定有明文。又解釋契約，應斟酌立約
      當時之情形，及一切證據資料以為斷定之標準，庶不失契
      約之真意，最高法院86年台上第2756號著有判決可參。而
      本件兩造所簽訂之備忘錄僅係記載：「倘日後能辦理分割
      ，具備忘錄人甲○○即依規定按各人承購比率（依個人原
      使用位置）辦理土地分割後，將具備忘錄人乙○○之部分
      ，無條件與乙○○共同申請移轉登記於乙○○名義」等語
      ，因此該備忘錄之真意究係按承購比例分割抑或係依「各
      人原使用位置」，即陷於意思不明，而有斟酌立約當時之
      情形，及一切證據資料以斷定當事人真意之必要。
（二）經查，原嘉義市○○○段66之7及67之10號二筆土地，係
      被上訴人甲○○與訴外人蕭宗良於75年間合夥以出資額三
      分之二及三分之一方式，向陳蔡彩雲購入，而嘉義市○○
      ○段66之7號土地（即系爭土地）登記在上訴人甲○○之
      配偶陳林純一人名下一情，既為兩造所不爭執，則訴外人
      蕭宗良對系爭土地既非共同所有權人，自無所謂持份（即
      應有部分）可言，訴外人蕭宗良對於系爭土地之權利，應
      係來自於被上訴人以其配偶陳林純名義與訴外人蕭宗良於
      75 年5月13日所定立之合約書所生之債權，乃屬具有委任
      性質之借名登記契約債權。而上訴人於81年2月間再向訴
      外人蕭宗良購買其持分額權利，因當時訴外人蕭宗良亦非
      系爭土地之共同所有權人，並無所謂持分（應有部分）可
      言，所以上訴人所提出之81年3月11日備忘錄上雖然記載
      為「持分」，但實際上上訴人所購得之權利，乃係訴外人
      蕭宗良於75 年5月13日所定立之合約書所生之債權，而非
      土地之真正持分（應有部分），又被上訴人於81年3月11
      日備忘錄簽名即表示同意上訴人承受訴外人蕭宗良之權利
      及義務，對被上訴人亦生效力，故本件上訴人所得請求分
      割移轉系爭土地之法律基礎，乃係來自上訴人因75年5月
      13 日合約書及81年3月11日備忘錄所取得之債權契約權利
      ，而非共有人應有部分之分割請求權，與應有部分之面積
      為多少自無關連，此合先敘明。
（三）再查，上訴人所請求分割移轉之權利既係來自於75年5月
      13 日合約書及81年3月11日備忘錄，則自應探究上訴人所
      取得之權利內容為何。而依原告所提出之75年5月13日合
      約書記載，當時訴外人蕭宗良依該合約書所取得之權利乃
      係「不管建地或農地，均以北港路面寬度按三等分割移轉
      」，並非按應有部分面積三等分割移轉，則訴外人蕭宗良
      事後於81年2月間將其權利移轉給上訴人，上訴人自不能
      取得大於訴外人蕭宗良原先所取得之權利，上訴人亦僅得
      請求以臨北港路面寬度按三等分割移轉，此觀之81年3月
      11日備忘錄特別記載依各人原使用位置辦理土地分割，而
      其所附之使用位置圖（即附圖三）特別在面臨北港路處標
      示三分之一及三分之二，亦可明瞭兩造之真意係以面臨北
      港路之面寬作三等分分割。
（四）又查，依上訴人所提出土地登記謄本所載，嘉義市○○○
      段67之10號土地，於75年4月3日被上訴人所登記之應有部
      分為二四七分之一五七，而訴外人蕭宗良之應有部分則登
      記為二四七分之九十，顯見被上訴人與訴外人蕭宗良於75
      年當時亦非按應有部分2：1之比例來登記該土地，顯見該
      二人並非按各比土地面積之比例來決定其權利。而上訴人
      於在81年3月3日既已登記取得嘉義市○○○段67之10號土
      地應有部分二四七分之九十，然其卻於81年3月11日再與
      被上訴人及訴外人蕭宗良簽立備忘錄，約定依附圖三各人
      原使用位置辦理系爭土地及嘉義市○○○段67之10號土地
      土地分割，顯見當時之真意並非按應有部分面積比例分割
      甚明。
（五）末查，兩造於83年間先行協議分割嘉義市○○○段66之10
      號建地，由被上訴人分得嘉義市○○○段67之10號土地面
      積144平方公尺（登記為其配偶陳林純所有），嗣後地號
      改為嘉義市○○段91號，上訴人分得嘉義市○○○段67之
      22號土地面積82平方公尺，嗣後改為嘉義市○○段92號一
      情，為兩造所不爭執，是從其面積觀之，83年兩造亦非按
      土地面積2：1加以分割，再觀之附圖一所示之地籍圖，嘉
      義市○○段91號土地與嘉義市○○段92號土地，其面臨北
      邊之北港路寬確為2：1，足見83年協議分割時兩造亦是依
      臨北港路面寬度按三等分割移轉，是可推認上訴人75年5
      月13日合約書及81年3月11日備忘錄所取得之債權契約權
      利內容，係得請求被上訴人依臨北港路面寬度按三等分割
      移轉三分之一予上訴人。至於備忘錄上所記載「按各人承
      購比率」等語，應係指兩造當時之合夥出資比例所購得之
      權利價值，此與土地應有部分面積並無必然關係，附此敘
      明。
四、綜上所述，上訴人對被上訴人所得主張之權利，乃係就原嘉
    義市○○○段66之7、67之10地號二筆土地，依據臨北港路
    面寬度按三等分割移轉三分之一予上訴人，又依訴外人蕭宗
    良於原審時亦結證稱：那塊土地共三間（房屋）的份，我買
    了三分之一等語（見原審卷第154頁），顯見訴外人蕭宗良
    與被上訴人當初係以得建三間房屋之基礎來投資系爭土地，
    既然土地是欲建三間房屋，自應按直線作三等分分割方符合
    當事人真意，此亦與上訴人所提出之81年3月11日備忘錄所
    附之使用位置圖（即附圖三），係作直線分割相符。是本件
    兩造於83年間既已按臨北港路面寬度按三等分割原嘉義市○
    ○○段67之10土地，由上訴人取得嘉義市○○段92號土地，
    被上訴人取得嘉義市○○段91號土地，則被上訴人所抗辯：
    上訴人僅得請求如附圖二之方案二所示之分割移轉方案，從
    嘉義市○○段91、92地號土地（重測前即為大溪厝段67之10
    、67之22地號土地）界址直線延伸分割移轉等語，自屬符合
    兩造所訂備忘錄之真意，應為可採。至於上訴人主張應按土
    地實際面積，依應有部分三分之一作分割，而主張如附圖一
    所示之分割移轉方案，不僅未符合上訴人所取得之債權權利
    本質，且其分割線未能與嘉義市○○段91、92地號土地之界
    址成一直線，亦與81年3月11日備忘錄所附之使用位置圖（
    即附圖三）不符，自難認可採。準此，上訴人依據兩造間之
    所簽立之81年3月11日備忘錄，請求被上訴人將如附圖二方
    案二所示甲部分土地（面積12.35平方公尺）所有權移轉登
    記予上訴人之範圍內，為有理由，逾此範圍之請求即屬無據
    ，應予駁回。原審判決為相同之認定，並無違誤，上訴人請
    求予廢棄改判，為無理由，應駁回其上訴。
五、本件事證已臻明確，兩造其餘攻擊防禦方法，經審酌結果亦
    不影響本判決之結果，爰不以一一論述，附此敘明。
六、據上論結，本件上訴為無理由，依民事訴訟法第436條之1第
    3 項、第449條第1項、第78條，判決如主文。
中    華    民    國    97    年    3    月      5    日
                  民二庭  審判長法官  黃茂宏
                                法官  蘇雅慧
                                法官  黃明展
以上正本係照原本作成
本判決不得上訴
中    華    民    國    97    年    3     月    5     日
                              書記官  陳昭煌


司法院資訊處製作；財團法人民間司法改革基金會備份。
